【裁判字號】    90,訴,636
【裁判日期】    920924
【裁判案由】    分割共有物
【裁判全文】
臺灣雲林地方法院民事判決  九十年度訴字第六三六號
    原      告    Ｃ○
                  亥○○
                  Ｈ○○
                  Ｄ○○
                  地○○
    被      告    黃○○
    兼訴訟代理人  午○○
    被      告    戊○○
                  卯○○
    訴訟代理人    寅○○
    被      告    庚○○
    訴訟代理人    壬○○
    被      告    辛○○
    訴訟代理人    甲○○
                  己○○
    訴訟代理人    丁○○
    被      告    玄○○
                  未○○
    訴訟代理人    丙○○
    被      告    天○○○
    訴訟代理人    丑○○
    被      告    辰○○
                  Ｂ○○
                  Ａ○○
                  子○○
    定代理人      乙○○
    訴訟代理人    巳○○
    被      告    Ｅ○○
                  Ｆ○○
                  宇○○
                  酉○○
                  癸○○
                  宙○○
                  申○○
    訴訟代理人    戌○○
右當事人間請求分割共有物事件，於民國九十二年九月十日辯論終結，本院判決如左
：
    主      文
被告乙○○、子○○應就其被繼承人Ｇ○○所有坐落雲林縣東勢鄉○○段五○二地號
、地目養、面積肆貳玖柒平方公尺土地之應有部分壹伍分之貳，辦理繼承登記。
兩造共有坐落雲林縣東勢鄉○○段五○二地號、地目養、面積肆貳玖柒平方公尺土地
，其分割方法如附圖乙案所示：一部分面積壹貳柒點壹玖平方公尺土地由被告丁○○、辛○○、庚○○共同取得，並按原應有部分比例保持共有；二部分面積玖柒點
捌陸平方公尺土地由被告寅○○、卯○○、黃○○、午○○、戊○○共同取得，並按
原應有部分比例保持共有；三部分面積陸陸‧陸零平方公尺土地由被告戌○○、酉
○○、申○○、宇○○、宙○○、癸○○、Ｆ○○、Ｅ○○共同取得，並按原應有部
分比例保持共有；四部分面積壹捌點平方公尺土地由被告Ｂ○○、Ａ○○、巳○○、辰○○、乙○○、子○○共同取得，並按原應有部分比例保持共有（被告乙○○
、子○○就應有部分壹伍分之貳部分公同共有）；五部分面積壹捌點零平方公
尺土地由被告天○○○取得；六部分面積壹伍玖點壹伍平方公尺土地由原告地○○取
得；七部分面積柒玖點伍柒平方公尺土地由原告Ｄ○○取得；八部分面積柒玖點伍柒
平方公尺土地由原告Ｈ○○取得；九部分面積壹伍玖點壹伍平方公尺土地由原告亥○○取得；十部分面積壹伍玖點壹伍平方公尺土地由原告Ｃ○取得；十一部分面積柒壹
陸點壹陸平方公尺土地由被告丙○○、玄○○、未○○共同取得，並按原應有部分比
例保持共有。
訴訟費用由兩造按原應有部分比例負擔。
    事      實
甲、原告方面：
  一、聲明：
    (一)被告乙○○、子○○應就其被繼承人Ｇ○○所有坐落雲林縣東勢鄉○○段五○
      二地號、地目養、面積四二九七平方公尺土地之應有部分一三五分之二，辦理
      繼承登記。
    (二)兩造共有坐落雲林縣東勢鄉○○段五○二地號、地目養、面積四二九七平方公
      尺土地，其分割方式如附圖丙案所示：編號Ａ部分面積一五九‧一五平方公尺
      由原告Ｃ○取得；Ｂ部分面積一五九‧一五平方公尺由原告亥○○取得；Ｃ部
      分面積七九‧五七平方公尺由原告Ｈ○○取得；Ｄ部分面積七九‧五七平方公
      尺由原告Ｄ○○取得；Ｅ部分面積一五九‧一五平方公尺由原告地○○取得；
      Ｆ部分面積三九七‧八六平方公尺由被告寅○○、卯○○、黃○○、午○○、
      戊○○共同取得，並按原應有部分比例保持共有；Ｇ部分面積六三六‧六平方
      公尺由被告戌○○、酉○○、申○○、宇○○、宙○○、癸○○、Ｆ○○、Ｅ
      ○○共同取得，並按原應有部分比例保持共有；Ｈ部分面積三一八‧三○平方
      公尺由被告天○○○取得；Ｉ部分面積三一八‧三○平方公尺由被告Ｂ○○、
      Ａ○○、巳○○、辰○○及Ｇ○○之繼承人即被告乙○○、子○○共同取得，
      並按原應有部分比例保持共有；Ｊ部分面積一二七三‧一九平方公尺由被告丁○○、辛○○、庚○○共同取得，並按原應有部分比例保持共有；Ｋ部分面積
      七一六‧一六平方公尺由被告丙○○、玄○○、未○○共同取得，並按原應有
      部分比例保持共有。
  二、陳述：
    (一)原共有人Ｇ○○業於民國九十年十月三日死亡，其原應有部分（一三五分之二
      ）應由其繼承人即被告乙○○、子○○繼承，因遺產分割屬處分行為，非經辦
      理繼承登記後不得為之，而被告乙○○、子○○尚未就Ｇ○○之遺產辦理繼承
      登記，爰訴請被告乙○○、子○○應就Ｇ○○之應有部分辦理繼承登記。
    (二)坐落雲林縣東勢鄉○○段五○二地號、地目養、面積四二九七平方公尺土地（
      下稱系爭土地），為兩造所共有，各共有人應有部分比例為原告Ｃ○、亥○○
      、地○○各五四分之二；原告Ｈ○○、Ｄ○○各五四分之一；被告戌○○、申
      ○○、酉○○各五四○分之一六；被告Ｆ○○、Ｅ○○各五四○分之八；被告
      癸○○五四○分之六；被告宇○○、宙○○各五四○分之五；被告黃○○、午
      ○○各四三二分之五；被告卯○○、寅○○、戊○○各二一六分之五；被告庚○○、丁○○、辛○○各八一分之八；被告丙○○、玄○○各二四分之一；被
      告未○○十二分之一；被告Ａ○○一三五分之一；被告巳○○、辰○○各一三
      五分之二；被告Ｂ○○一三五分之三；被告天○○○為五四分之四；Ｇ○○（
      已死亡）一三五分之二。系爭土地並無因物之使用目的不能分割或契約訂有不
      分割期限之情形，惟因共有人數眾多，兩造無法達成分割之協議，而系爭土地
      又符合農業發展條例第十六條第四款得分割之規定，爰訴請分割系爭土地。
    (三)原告主張採用如附圖丙案所示之分割方案，因該方案已顧及大多數共有人之意
      願，且依此方案辦理分割，較有助於兩造當事人於日後協調在系爭土地中間位
      置另闢聯外道路，故本方案應較為公平允當。職此之故，原告並不同意由被告
      天○○○所提如附圖乙案所示之分割方案，因該方案並不符合大多數共有人之
      利益，恐日後再衍生爭議。
  三、證據：提出地籍圖謄本影本一份、土地登記謄本、繼承系統表各三份、戶籍謄
      本三十四件為證。
乙、被告丙○○、玄○○、未○○方面：
  一、聲明：駁回原告之訴。
  二、陳述：分得之土地願意保持共有，同意原告所提如附圖丙案所示之分割方案。
丙、被告戌○○、酉○○、申○○、宇○○、宙○○、癸○○、Ｆ○○、Ｅ○○均未
    於言詞辯論期日到場，惟據其前於準備程序所為之聲明、陳述如左：
  一、聲明：駁回原告之訴。
  二、陳述：分得之土地均願意保持共有，對於如附圖乙案、丙案所示之分割方案均
      沒有意見，但希望在我們分得的土地左側留設一條道路。
丁、被告天○○○未於言詞辯論期日到場，惟據其前於準備程序所為之聲明、陳述如
    左：
  一、聲明：駁回原告之訴。
  二、陳述：主張採用如附圖乙案所示之分割方案，蓋被告天○○○之應有部分是原
      告Ｃ○、亥○○、地○○的二倍，是原告Ｈ○○、Ｄ○○的四倍，若採丙案，
      則原告所各自面臨的道路面寬是六米，而被告天○○○則為七米，比例上並不
      公平。
戊、被告巳○○、Ｂ○○、Ａ○○、辰○○、乙○○、子○○均未於言詞辯論期日到
    場，惟據其前於準備程序所為之聲明、陳述如左：
  一、聲明：駁回原告之訴。
  二、陳述：分得之土地均願意保持共有。若採丙案，原告所分得之土地均面臨馬路
      ，而我們所取得之Ｉ部分土地面臨之道路有限，並不公平，故同意採乙案。
己、被告丁○○、辛○○、庚○○均未於言詞辯論期日到場，惟據其前於準備程序所
    為之聲明、陳述如左：
  一、聲明：駁回原告之訴。
  二、陳述：系爭土地北鄰同段五○一地號土地上之神壇（天壇）行將改建，預定地
      可能使用到系爭土地之一小部分，為期順利興建，並方便信眾出入，分得之土
      地均願意保持共有，對於如附圖乙案、丙案所示之分割方案均沒有意見。
  三、證據：提出使用執照影本、中華民國道教團體會員證書影本各一份為證。
庚、被告寅○○、卯○○、黃○○、午○○、戊○○均未於言詞辯論期日到場，惟據
    其前於準備程序所為之聲明、陳述如左：
  一、聲明：駁回原告之訴。
  二、陳述：分得之土地均願意保持共有，主張採用如附圖丙案所示之分割方案。
辛、本院依職權勘驗現場，並囑託雲林縣台西地政事務所測繪現況圖、分割圖。
    理      由
甲、程序方面：被告黃○○、午○○、戊○○、卯○○、寅○○、庚○○、辛○○、
    丁○○、天○○○、辰○○、Ｂ○○、Ａ○○、子○○、乙○○、巳○○、Ｅ○○、Ｆ○○、宇○○、酉○○、癸○○、宙○○、申○○、戌○○均未於言詞辯
    論期日到場，核無民事訴訟法第三百八十六條各款所列情形，應依原告之聲請，
    由其一造辯論而為判決。
乙、實體方面：
  一、按繼承人自繼承開始時，除本法另有規定外，承受被繼承人財產上之一切權利
      義務；繼承人有數人時，在分割遺產前，各繼承人對於遺產全部為公同共有；
      又因繼承，於登記前已取得不動產物權者，非經登記，不得處分其物權，分別
      為民法第一千一百四十八條前段、第一千一百五十一條及第七百五十九條所明
      定。次按共有之不動產之共有人中一人死亡，他共有人請求分割共有物時，為
      求訴訟之經濟起見，自可許原告就請求繼承登記及分割共有物之訴合併提起，
      即以一訴請求該死亡共有人之繼承人辦理繼承登記並請求該繼承人於辦理繼承
      登記後，與原告及其餘共有人分割共有之不動產，最高法院六十九年台上字第
      一○一二號判例意旨可資參照。查，本件系爭土地共有人之一Ｇ○○於九十年
      十月三日死亡，其繼承人為被告乙○○、子○○，此有戶籍謄本、繼承系統表
      在卷可稽，是被告乙○○、子○○已繼承取得Ｇ○○就系爭土地應有部分一三
      五分之二，並為公同共有，惟於上開繼承人為繼承登記以前，尚不得分割共有
      物，故原告訴請被告乙○○、子○○應就其被繼承人Ｇ○○所有系爭土地應有
      部分一三五分之二辦理繼承登記，為有理由，應予准許。
  二、按共有人除因物之使用目的不能分割，或契約訂有不分割之期限者外，得隨時
      請求分割共有物；共有物之分割，依共有人協議之方法行之，分割之方法不能
      協議決定者，法院得因任何共有人之聲請以裁判分割，民法第八百二十三條第
      一項、第八百二十四條第一項、第二項定有明文。本件原告主張系爭土地為兩
      造所共有，各共有人應有部分比例分別為原告Ｃ○、亥○○、地○○各五四分
      之二；原告Ｈ○○、Ｄ○○各五四分之一；被告戌○○、申○○、酉○○各五
      四○分之一六；被告Ｆ○○、Ｅ○○各五四○分之八；被告癸○○五四○分之
      六；被告宇○○、宙○○各五四○分之五；被告黃○○、午○○各四三二分之
      五；被告卯○○、寅○○、戊○○各二一六分之五；被告庚○○、丁○○、辛○○各八一分之八；被告丙○○、玄○○各二四分之一；被告未○○十二分之
      一；被告Ａ○○一三五分之一；被告巳○○、辰○○各一三五分之二；被告Ｂ
      ○○一三五分之三；被告天○○○為五四分之四；Ｇ○○（已死亡）一三五分
      之二。系爭土地性質上並無因物之使用目的不能分割之情形，兩造復未約定有
      不分割之期限，但兩造無法達成分割協議等情，業據原告提出土地登記謄本、
      地籍圖為證，並為被告所不爭執，自堪信為真實。是原告以系爭土地兩造未能
      達成分割協議，訴請裁判分割，自屬有據，應予准許。
  三、再按法院分割共有物，應依共有物之性質、經濟效用及全體共有人之利益為適
      當之分配。經查：本件系爭土地呈東西向「反Ｌ型」狀（即西側部分土地呈東
      西向長方形狀、東側部分土地呈南北向長方形狀），基地東側臨寬約七米之道
      路，南側臨約五米之道路，東北側則臨天壇九天玄女廟，部分系爭土地已成為
      廟地；系爭土地絕大部分屬於魚池，其餘土地除廟地外，則果樹、雜木叢生等
      情，業經本院勘驗現場屬實，製有勘驗筆錄在卷可稽，並囑請雲林縣台西地政
      事務所人員製作複丈成果圖附卷可資佐證。本院審酌面臨道路之土地因具有通
      行之便，其經濟價值較未面臨道路之土地為高，是就共有土地之分割，除應考
      量當事人之意願、地上建物之價值、土地日後是否得以作充分、完整之利用等
      因素外，自應考量共有人取得土地之價值是否相埒，以為公平之分配。本件依
      原告所提之分割方案（即丙案），原告五人各自取得之土地所面臨之道路面寬
      ，若依共有人應有部分之比例計算，顯然過寬，而有失公平；而依如附圖所示
      乙案（即被告天○○○、巳○○、Ｂ○○、Ａ○○、辰○○、乙○○、子○○
      所主張之方案）之分割方案，不僅各共有人取得之土地均有對外聯絡通道，且
      各共有人面臨之道路面寬與其等之應有部分比例相當，較為公平，再加上此方
      案亦為多數共有人所接受（除原告外，被告寅○○、卯○○、黃○○、午○○
      、戊○○、丙○○、玄○○、未○○固均主張採用丙案，惟並未具體表示其反
      對採用乙案之理由，以供本院審酌），是本院認乙案應係符合大多數共有人之
      利益，對於兩造而言，應屬公平、適切之分割方法，爰定分割方法如主文第二
      項所示，即如附圖乙案所示：一部分面積一二七三‧一九平方公尺土地由被告
      丁○○、辛○○、庚○○共同取得，並按原應有部分比例保持共有；二部分面
      積三九七‧八六平方公尺土地由被告寅○○、卯○○、黃○○、午○○、戊○○共同取得，並按原應有部分比例保持共有；三部分面積六三六‧六○平方公
      尺土地由被告戌○○、酉○○、申○○、宇○○、宙○○、癸○○、Ｆ○○、
      Ｅ○○共同取得，並按原應有部分比例保持共有；四部分面積三一八‧三平方
      公尺土地由被告Ｂ○○、Ａ○○、巳○○、辰○○、乙○○、子○○共同取得
      ，並按原應有部分比例保持共有（被告乙○○、子○○就應有部分一三五分之
      二部分公同共有）；五部分面積三一八‧三○平方公尺土地由被告天○○○取
      得；六部分面積一五九‧一五平方公尺土地由原告地○○取得；七部分面積七
      九‧五七平方公尺土地由原告Ｄ○○取得；八部分面積七九‧五七平方公尺土
      地由原告Ｈ○○取得；九部分面積一五九‧一五平方公尺土地由原告亥○○取
      得；十部分面積一五九‧一五平方公尺土地由原告Ｃ○取得；十一部分面積七
      一六‧一六平方公尺土地由被告丙○○、玄○○、未○○共同取得，並按原應
      有部分比例保持共有。
  四、分割共有物事件乃具非訟事件之性質，本院斟酌何種分割方法較能增進共有物
      之經濟效益，並兼顧兩造之利益，以決定適當之分割方法，不因何造起訴而有
      不同，故原告提出之分割方案雖為本院所不採，本院亦不得遽為駁回分割共有
      物之訴之判決，關於訴訟費用負擔，應以共有人全體各按其應有部分比例負擔
      ，方屬事理之平，併此敘明。
據上論結，本件原告之訴為有理由，依民事訴訟法第三百八十五條第一項前段、第八
十一條第二款、第八十五條第一項但書、第二項、第七十八條，判決如主文。
中      華      民      國     九十二     年     九      月   二十四    日
                                臺灣雲林地方法院民事第一庭
                                        審判長法官
                                        法      官
                                        法      官


司法院資訊處製作；財團法人民間司法改革基金會備份。
